【裁判字號】    94,訴,161
【裁判日期】    951221
【裁判案由】    強盜等
【裁判全文】
臺灣臺東地方法院刑事判決               94年度訴字第161號
公  訴  人  臺灣台東地方法院檢察署檢察官
被      告  癸○○
                    臺灣臺東監獄
指定辯護人  本院公設辯護人  甲○○
上列被告因強盜等案件，經檢察官提起公訴（94年度偵字第970
號、94年度偵字第972號），本院判決如下：
    主  文
癸○○意圖避免教育召集，而應受召集，無故逾應召集期限貳日
，累犯，處有期徒刑柒月; 又意圖為自己不法之所有，以強暴至
使不能抗拒，而取他人之物，累犯，處有期徒刑柒年陸月; 應執
行有期徒刑捌年。
    事  實
一、癸○○前曾因竊盜案件，經臺灣新竹地方法院於民國88年12
    月13日以88年度易緝字第27號判處有期徒刑7月確定，89年
    11月19日執行完畢，復先後因違反妨害兵役治罪條例、強盜
    、竊盜等案件，分別經本院以92年度東簡字第354號、93年
    度訴字第11號、93年度東簡字第93號及94年度易字第26號判
    處有期徒刑6月、6年、3月、8月確定，並定其應執行刑為6
    年6月 (尚未執行完畢)。
二、癸○○意圖避免教育召集，明知身為後備軍人，應於93年10
    月20日往臺東縣太平營區接受為期3日之教育召集訓練，而
    上開召集令已於同年9月3日由其同居人即其父親劉長久收受
    ，劉長久收受後即託人將上開召集令轉交癸○○，使癸○○
    於上開報到日前即取得上開召集令，然竟未依令按時前往營
    區報到，無故逾應召集期限2日，不參加教育召集訓練。
三、癸○○意圖為自己不法之所有，於93年10月28日中午12時許
    與辛○○在位於臺東縣達仁鄉新化村1鄰17之1號丁○○所開
    設之小吃店裡共同飲酒時，知悉辛○○皮包內置有現金後，
    竟以其父親劉長久需要理髮為由，誘使辛○○於同日下午2
    時50分許乘坐由癸○○駕駛車號ZU－4246號自小客車離開上
    開小吃店，癸○○隨即於同日下午3時許將辛○○載抵臺東
    縣達仁鄉○○村○○道路電線桿編號99號旁小路約30公尺處
    時停車，並在車內以一手掐住辛○○脖子、另一手毆打辛○○臉部之強暴方式，至使辛○○不能抗拒，而強行伸手至辛○○長褲口袋內拿取皮包，並從皮包內強行取走新臺幣 (下
    同)1,500 元後，再將皮包放回辛○○口袋，並將辛○○推
    下車後逃逸。癸○○隨即駕駛上開車輛於同日下午3時31分
    許，以上開強盜所得之金錢，先至臺東縣達仁鄉安朔村之山
    海關加油站加油300元，再於同日晚上6時30分許，至黃調虎
    位於臺東縣大武鄉○○村○○街31號住處，交付上開強盜所
    得之部分金錢100元予黃調虎代買飲料，警方則依辛○○之
    指訴，於同日晚上6時45分許在黃調虎住處查獲癸○○，並
    於同日晚上8時許經癸○○同意搜索，當場於癸○○身上及
    上開車輛前座置物箱內扣得100元及1000元紙鈔各1張，始查
    知上情。
四、案臺東縣後備司令部函送及辛○○訴請臺東縣政府警察局大
    武分局報告臺灣臺東地方法院檢察署檢察官偵查起訴。
    理  由
一、證據能力部分:
(一)按被告以外之人於審判外之陳述雖不符刑事訴訟法第159條
    之1至之4等4條之規定，而經當事人於審判程序同意作為證
    據，法院審酌該言詞陳述或書面陳述作成時之情況，認為適
    當者，亦得為證據。當事人、代理人或辯護人於法院調查證
    據時，知有刑事訴訟法第159條第1項不得為證據之情形，而
    未於言詞辯論終結前聲明異議者，視為有前項之同意。刑事
    訴訟法第159條之5定有明文。立法意旨在於傳聞證據未經
    當事人之反對詰問予以核實，原則上先予排除。惟若當事人
    已放棄反對詰問權，於審判程序中表明同意該等傳聞證據可
    作為證據；或於言詞辯論終結前未聲明異議，基於尊重當事
    人對傳聞證據之處分權，及證據資料愈豐富，愈有助於真實
    發見之理念，且強化言詞辯論主義，使訴訟程序得以順暢進
    行，上開傳聞證據亦均具有證據能力。本件證人劉長久、庚○○、黃調虎等3人固均曾於警詢中為陳述，其性質雖屬傳
    聞證據，復未再於法院審理中為陳述，且查無符合同法第15
    9條之1至之4等前4條之情形，然其等所為之上開警詢筆錄內
    容，業經本院審理時予以提示並告以要旨，且各經檢察官、
    辯護人及被告等人表示意見。當事人或辯護人已知上述筆錄
    乃傳聞證據，且均同意作為本案之證據，依上開規定，是其
    於警詢及偵查之證言自有證據能力，本院審酌上開筆錄作成
    時，較無人情施壓或干擾，亦無不當取供之情形，認為以之
    作為本案之證據亦屬適當，是其於警詢之證言自具有證據能
    力。再被告聲請傳喚證人庚○○、壬○○、丙○○、戊○○
    己○○部分，經本院合法傳喚於審判期日未到庭，被告表明
    不用再予傳喚 (見本院卷第106頁，即95年6月6日審判筆錄
    第2頁)，且對庚○○、壬○○於警詢中之陳述未聲明異議，
    依上說明，自有證據能力。
(二)再臺東縣政府警察局大武分局所檢附之後備軍人行方不明遷
    出未報法辦年籍表、刑案現場示意圖、受理各類案件紀錄表
    ，臺東縣後備司令部94年6月28日岩愛字第0940002011號函
    各1件，均為審判外所製作之文書，屬傳聞證據之一，惟被
    告及辯護人均未於言詞辯論終結前對該等文書內容聲明異議
    ，依上開規定，應認其等已擬制同意上開書證有證據能力。
(三)再按除前3條之情形外，下列文書亦得為證據：二除顯有不
    可信之情況外，從事業務之人於業務上或通常業務過程所須
    製作之紀錄文書、證明文書。刑事訴訟法第159條之4第2款
    亦有規定。本件郵局掛號郵件收件回執、臺東縣大武鄉衛生
    所診斷證明書及山海關加油站銷售明細核對表、統一發票存
    根聯各1張，屬郵局、大武鄉衛生所及山海關加油站等從事
    業務之人於業務上所須製作之紀錄文書，依前揭法條規定，
    具證據能力，自得作為證據。
二、認定犯罪事實所憑之證據及理由:
(一)上揭違反妨害兵役治罪條例之犯罪事實 (即犯罪事實二部分
    )，業據被告癸○○於本院審理時坦承不諱 (見本院卷第106
    頁)，核與證人劉長久於警詢及偵查中之證述相符，復有臺
    東縣後備司令部93年度教育召集下令 (郵遞)實施計畫表、
    中華民國郵政交寄大宗掛號函件存根表、臺東縣警察局大武
    分局後備軍人遷出未報法辦年籍表、中華民國郵政掛號郵件
    收件回執等件在卷可資佐證，足認被告任意性自白核與事實
    相符。本件事證明確，被告違反妨害兵役治罪條例之犯行堪
    以認定，應依法論科。
(二)再就犯罪事實三被告涉犯強盜部分，訊據被告癸○○固坦
    承曾在上開時間與辛○○在臺東縣達仁鄉新化村1鄰17之1號
    丁○○所經營之小吃店共同飲酒，後來有去臺東縣達仁鄉安
    朔村山海關加油站加油300元，再於晚上6點30分許前往黃調
    虎位於臺東縣大武鄉○○村○○街31號住處交付100元給黃
    調虎代買飲料。嗣並同意警察搜索，當場於其身上扣得100
    元紙鈔1張及在車號ZU-4246號自小客車前座置物箱內扣得
    1,000元紙鈔1張之事實，惟矢口否認有強盜之犯行，辯稱:
    當天與辛○○喝酒時，辛○○已經受傷，且酒錢已由被告付
    清，被告確有資力，不需要搶錢，加油、買飲料的錢都是被
    告自己所有的現金，不是強盜所得的財物，當天只是把辛○○載到其住處為其父理髮，然後就跑到其母的墳墓上睡覺云
    云。辯護人亦為其辯護稱被告自承於當日凌晨5時起開始喝
    酒，且於同日22時40分酒測值仍高達0.47mg/l，顯然係因酒
    醉而陷於精神耗弱等語，經查:
 1、上揭強盜犯罪事實，業據證人即被害人辛○○於本院審理時
    證稱：當天被告拉伊上車，一手掐住伊脖子，一手直接從伊
    左腰口袋取出伊所有之黃色皮包，將裡面之1,000元紙鈔1張
    ，100元紙鈔5張搶走，並出手推伊的右眼部，被告拿了錢後
    就將伊丟在路邊，伊自己走路去派出所報案等語 ( 見本院
    95年12月7日審判筆錄第4頁至第5頁)，核與其在偵查中之證
    述: 被告看到伊皮包內有錢就把伊載走，載到現場示意圖紅
    色案發地點 (見警卷第16頁)即臺東縣達仁鄉○○村○○道
    路電線桿編號99號旁小路約30公尺處，在車上一手掐住伊的
    脖子，並用手打伊的臉，然後邊伸手到伊長褲口袋內拿取皮
    包，搶走1,500元，是1張千元紙鈔，5張百元紙鈔，然後就
    把皮包直接放回伊的口袋，將伊推下車，伊走了一段路後，
    遇到路人將伊載到派出所報案等語 (見臺灣臺東地方法院檢
    察署核退卷第18頁)及其於警詢中所述: 當日中午12時左右
    與被告在新化村丁○○小吃店喝酒，約下午2時50分許，被
    告藉故要載伊至他家幫他父親理髮，就強拉伊上車，車子經
    過他家時被告卻不停車，繼續往山下開，到了案發地點，被
    告就用手掐住伊脖子並用手打伊的臉，伸手至伊口袋強拿伊
    的錢包，取走裡面的1,500元後把伊推下車就開車走了，伊
    走路約1個半小時才會到家的等語 (見警卷第7頁背面至第8
    頁)之情節相符; 被害人辛○○因之受有右眼結膜下出血、
    左上臂瘀傷、頭痛、頸部酸痛等傷害，復有臺東縣大武鄉衛
    生所診斷證明書 (見警卷促24頁)及被害人受傷照片 (見警
    卷第25頁至第26頁、第35頁)附卷可稽; 是證人辛○○被害
    情節之證述始終如一極為明確。
 2、再據證人壬○○於偵查中證稱：其姊辛○○在當日下午3時
    左右，被癸○○用車子載走，後來在派出所見到辛○○，她
    說她被癸○○搶了，且眼睛也受傷了等語 (見前開核退卷第
    19頁)，亦核與證人庚○○於警詢中陳稱: 當天下午約2點半
    左右看到癸○○開車載辛○○往大武方向行駛，因當時在小
    吃店裡唱歌，後來癸○○及辛○○來到小吃店，坐在外面喝
    酒，沒有多久，癸○○就開車載走辛○○等語 (見警卷第9
    頁背面)，嗣於偵查中又證述: 當天被告與辛○○在一起喝
    酒時，辛○○臉上沒有受傷，後來她被癸○○載走，當日下
    午警察通知壬○○到派出所當翻譯，所以就和壬○○一起去
    派出所，聽到辛○○被癸○○搶，而且有受傷等語 (見上開
    核退卷第20頁)相符，參以證人即小吃店老闆丁○○於本院
    審理時證稱: 喝酒的時候沒有看到辛○○受傷等語 (見本院
    95 年6月6日審判筆錄第5頁即本院卷第109頁); 是被害人辛○○與被告在小吃店喝酒時並未受傷，且係被告將辛○○載
    離小吃店往大武方向開走等情應係真實，被告亦自承有與辛○○、壬○○及庚○○在丁○○小吃店喝酒等語 (見警卷第
    3 頁)，顯見證人確有親聞親見當時情況，而證人就其所見
    被告和辛○○一同喝酒後，被告即載辛○○離開往大武方向
    行駛，辛○○當時並未受傷等情，與被害人所述均相一致，
    益見被害人之指述確係信而有徵，堪值採信。
 3、被告雖辯稱身上財物係在家整理東西之際發現其父將10,000
    元藏在木箱內，所以就拿來用了，案發當日的酒錢也是其出
    的等語 (見警卷第5頁)，嗣於偵查中供稱: 是其父要其去公
    賣局買東西，給其6,300多元花剩下來的等語 (見偵卷第41
    頁)，於本院審理時復稱: 其有把8,000多元放在汽車置物箱
    裡面，那些錢是其父叫其去補貨的等語 (見本院95年12月7
    日審判筆錄第7頁、第13頁)，顯見被告就其身上及車內財物
    之來源、數額供述前後不一，是否可採已有疑義。且被害人
    辛○○於當日下午3時許被搶1,500元後，被告隨於下午3時
    31分開車至大武鄉安朔村山海關加油站加油300元，有該加
    油站銷售明細核對表及統一發票存根聯在卷可按 (見上開核
    退卷第5頁、第6頁)，嗣於下午6時30分左右，被告又開車至
    黃調虎大武鄉大武村住處，交付黃調虎100元買飲料，並在
    黃家喝酒，約10餘分許警警就到場，並在被告身上搜得100
    元紙鈔1張，在其汽車置物箱內搜得1,000元紙鈔1張之事實
    ，亦經黃調虎於偵查中證述明確 (見偵卷第21頁)，此外，
    復有被告自願同意搜索之同意書 (見警卷第19頁)、搜索扣
    押筆錄 (見警卷第20頁)、臺東縣警察局大武分局扣押物品
    目錄表 (見警卷第22頁)、搜索經過及結果陳報書 (見警卷
    第23頁)及扣案物千元紙鈔和百元紙鈔各1張附卷可證，均足
    佐證被害人所述真實，顯見被告所辯，無非均為卸責之詞，
    不足採信。
 4、被告復辯稱當日凌晨5時起即在被害人家中喝酒，9時許壬○○、庚○○2人有來一起喝，後來被害人喝醉酒，說要幫其
    父理髮，叫她騎車她不要，被告就駕駛車號ZU-4246號自小
    客車載她及壬○○、庚○○到丁○○小吃店喝酒，約13時許
    發現被害人睡在其車上，所以就載她到我家前面就叫她下車
    ，然後就開車到新化村墳墓看工人做工，約15時許才到安朔
    村加油300元，再到尚武國小睡覺，睡醒後就到大武村黃調
    虎家，不久警方就來了等語 (見警卷第3頁)，嗣於偵查中復
    供稱: 與辛○○從早上5點喝到下午2點多，我就開車載她到
    我新化路的家，因為她說要幫我爸爸理髮，到家後我就讓她
    下車，然後我就跑到新化派出所隔壁的墳墓睡覺，然後在下
    午2點多快3點時去安朔加油，加油後就去大武街找我未婚妻
    潘雪娥，我在那裡一下子就去大武的天后宮與流浪漢喝酒，
    之後又去大武找我親戚王伯伯，後來警察就來了等語 (見偵
    卷第40頁至第41頁)，後於本院審理時再供稱: 當天我是凌
    晨去被害人家，被害人在凌晨5點還有早上7點共2次去我車
    上的置物箱內拿錢買酒到她們家門口喝，壬○○有叫被害人
    坐我的車去我家幫我爸爸理髮，後來我直接去墳墓睡覺等語
    (見本院95年12月7日審判筆錄第7頁)，不但與被害人陳稱係
    當日中午12時左右與被告赴丁○○小吃店喝酒 (見警卷第7
    頁背面)等情不合，且其所辯當日行止亦前後矛盾，難以採
    信; 再由刑案現場示意圖觀之，小吃店往大武方向依序為被
    告住宅、新化派出所、墳墓、約1.5公里後方為新化村產業
    道路電線桿編號99號旁之案發現場，被告亦自承墳墓在派出
    所旁邊，離派出所約5公尺，小吃店離我家大概3、40公尺等
    語 (見本院95年12月7日審判筆錄第9頁)，參以臺東縣警察
    局大武分局新化派出所受理各類案件紀錄表 (見警卷第17
    頁)所載，被害人於案發當日16時35分赴派出所報案謂於同
    日15時許在新化檢查哨往南約500公尺即案發現場遭被告搶
    盜，並放置路中，被害人自行走路到所報案，警員於當日下
    午18時左右攔查被告等情，亦與被告所辯不符，是本院指定
    辯護人另稱被告當日22時40分酒測值仍高達0.47mg/l，顯然
    係因酒醉而陷於精神耗弱等語為被告辯護，然查被告是否有
    於當日凌晨5時起即與被害人喝酒已屬無憑判斷，且與被害
    人陳稱係當日12時許赴小吃店喝酒等情不合，況被告亦自承
    當日15時31分許加完油後，或在大武的天后宮與流浪漢喝酒
    ，或在黃調虎家中喝酒已如上述，是其酒測值顯係案發事後
    喝酒所造成，與案發當時精神狀況無涉，辯護人上述辯解亦
    無足採。
 5、再衡以被告正值青壯、身材高大 (身高176公分，體重70公
    斤)，而被害人身高148公分，體重48公斤，又為瘖啞女人，
    身形瘦小，在2人體格、氣力相去甚遠之情形下，其欲以隻
    手掐住被害人脖子並毆打被害人臉部，使被害人失去反抗能
    力，自非難事。被害人證稱：被告用一手掐住她的脖子，並
    用手打她的臉，然後邊伸手到她的長褲口袋搶她的錢，她沒
    有能力抵抗所以沒有回手等語 (見偵卷第18頁)，顯見被告
    以手掐住被害人脖子並毆打被害人臉部之強暴方式，已至使
    被害人因恐懼而達於不能抗拒之程度，至為灼然。
 6、綜上所述，被告所辯無非卸責之詞，不足採信。此外，並有
    臺東縣大武鄉衛生所診斷證明書、現場照片22幀、扣案千元
    紙鈔及百元紙鈔各1張在卷可稽。本件事證明確，被告強盜
    犯行洵堪認定，應依法論科。
三、論罪與科刑:
(一)查刑法部分條文業於94年2月2日修正公布，於被告行為後之
    95年7月1日施行，現行刑法第2條第1項規定：「行為後法律
    有變更者，適用行為時之法律，但行為後之法律有利於行為
    人者，適用最有利於行為人之法律。」，上開規定乃與刑法
    第1條罪刑法定主義契合，而貫徹法律禁止溯及既往原則，
    係規範行為後法律變更所生新舊法律比較適用之準據法，是
    刑法第2條本身雖經修正，但刑法第2條既屬適用法律之準據
    法，本身尚無比較新舊法之問題，應一律適用裁判時之現行
    刑法第2條規定以決定適用之刑罰法律，先予辨明。又本次
    刑法修正之比較新舊法，應就罪刑有關之共犯、未遂犯、想
    像競合犯、牽連犯、連續犯、結合犯、以及累犯加重、自首
    減輕暨其他法定加減原因（如身分加減）與加減例等一切情
    形，綜其全部罪刑之結果而為比較，最高法院95年5月23 日
    95年度第8次刑事庭會議決議可資參照。經查：
 1、關於累犯之規定，修正前刑法第47條規定「受有期徒刑之執
    行完畢，或受無期徒或有期徒刑一部之執行而赦免後，5年
    以內再犯有期徒刑以上之罪者，為累犯，加重本刑至二分之
    一」，而修正後之刑法第47條第1項則規定「受徒刑之執行
    完畢，或一部之執行而赦免後，5年以內故意再犯有期徒刑
    以上之罪者，為累犯，加重本刑至二分之一」。無論適用新
    法或舊法，被告均應論以累犯，即舊法對於被告並無不利。
 2、修正前刑法第51條第5款規定：「宣告多數有期徒刑者，於
    各刑中之最長期以上，各刑合併之刑期以下，定其刑期。但
    不得逾20年。」，而修正後刑法第51條第5款規定：「宣告
    多數有期徒刑者，於各刑中之最長期以上，各刑合併之刑期
    以下，定其刑期。但不得逾30年。」是比較新舊法之結果，
    自以修正前之法律較有利於被告。應適用修正前刑法第51條
    第5款規定定其應執行刑。
 3、經綜合比較結果，本件應適用被告行為時之法律，即修正前
    刑法之相關規定論處。
(二)核被告所為，係犯違反妨害兵役治罪條例第6條第1項第4款
    之無故不參加教育召集罪及刑法第328條第1項之普通強盜罪
    。被告所犯上開2罪間，犯意各別，行為互殊，所犯為構成
    要件互異之罪，應予分論併罰。再被告前曾因竊盜案件，經
    臺灣新竹地方法院於88年12月13日判處有期徒刑7月確定，
    於89年11月19日執行完畢，有臺灣高等法院被告全國前案紀
    錄表在卷足憑，其於5年內再犯本件有期徒刑以上之罪，為
    累犯，應依修正前刑法第47條之規定加重其刑。爰審酌被告
    之素行不佳，又曾犯有妨害兵役及強盜等罪，犯罪動機係因
    見財萌生歹念，犯罪手段，所得財物，犯後猶飾詞狡辯，未
    見悔悟，及其對被害人造成之損害等一切情狀，分別量處如
    主文所示之刑，並定其應執行之刑，以資懲儆。
(三)末查妨害兵役治罪條例已於95年5月30日修正公布，並於同
    年7月1日起施行，原該條例第23條規定: 「犯本條例之罪，
    處6月以上有期徒刑以上之刑者，並宣告褫奪公權。」業經
    刪除，比較修正前後妨害兵役治罪條例結果，以修正後之規
    定較有利於被告，應適用修正後之妨害兵役治罪條例論處，
    不併為褫奪公權之宣告，附此敘明。
四、據上論斷，應依刑事訴訟法第299條第1項前段，妨害兵役治
    罪條例第6條第1項第4款、刑法第2條第1項前段、第11條前
    段、第328條第1項、修正前 (下同)刑法第47條、第51條第5
    款，判決如主文。
本案經檢察官乙○○到庭執行職務。
中    華    民    國    95    年    12    月    21    日
                  刑事第二庭審判長法  官  李水源
                                  法  官  簡芳潔
                                  法  官  曾宗欽
以上正本證明與原本無異。
如不服本判決，應於判決送達後10日內向本院提出上訴狀（須附
繕本）。
「切勿逕送上級法院」
                                  書記官  沈茜庭
中    華    民    國    95    年    12    月    21    日
附錄本案論罪科刑法條全文：
妨害兵役治罪條例第6條
意圖避免教育召集或勤務召集，而有下列行為之一者，處3年以
下有期徒刑：
一  捏造免役、除役、轉役或免除召集原因者。
二  毀傷身體者。
三  拒絕接受召集令者。
四  應受召集，無故逾應召期限二日者。
五  使人頂替本人應召者。
無故不參加點閱召集，或意圖避免點閱召集，而有前項第1款至
第3款及第5款行為之一者，處1年以下有期徒刑、拘役或科新臺
幣9萬元以下罰金。
國民兵為避免應召集輔助軍事勤務犯第1項之罪者，處3年以下有
期徒刑。
中華民國刑法第328條
意圖為自己或第三人不法之所有，以強暴、脅迫、藥劑、催眠術
或他法，至使不能抗拒，而取他人之物或使其交付者，為強盜罪
，處5年以上有期徒刑。
以前項方法得財產上不法之利益或使第三人得之者，亦同。
犯強盜罪因而致人於死者，處死刑、無期徒刑或10年以上有期徒
刑；致重傷者，處無期徒刑或7年以上有期徒刑。
第1項及第2項之未遂犯罰之。
預備犯強盜罪者，處1年以下有期徒刑、拘役或3千元以下罰金。


司法院資訊處製作；財團法人民間司法改革基金會備份。
